臺灣高雄地方法院刑事判決　　　　　　　　　　　　九十三年度簡上字第二七號
　　上　訴　人　庚○○
　　即　被　告
右列被告因違反動產擔保交易法案件，不服臺灣高雄地方法院高雄簡易庭九十三年度
簡字第七六二號中華民國九十三年三月十一日第一審簡易判決（聲請簡易判決處刑書
案號：臺灣高雄地方法院檢察署九十二年度偵字第一七六四四號），提起上訴，及檢
察官移請併案（九十三年度偵字第六八二四號），本院管轄之第二審合議庭判決如左
：
    主  文
原判決撤銷。
庚○○共同連續意圖為自己不法之所有，以詐術使人將本人之物交付，處有期徒刑陸
月，如易科罰金，以參佰元折算壹日。
    事  實
一、庚○○與丙○○（未經起訴）共同經營大阪國際資產管理顧問股份有限公司，以
    庚○○擔任負責人，為調度資金以利公司營運周轉，庚○○明知自己並無購車真
    意且亦無清償購車貸款之經濟能力，丙○○亦悉上情，仍向庚○○表示以變現容
    易之購車方式以因應公司票據週轉之需，否則日後公司以庚○○名義開立之票據
    如果退票，伊將無法拯救該票據信用等語，庚○○考量該經濟困境後遂同意以分
    期付款方式購買汽車隨時可供典當週轉，而擔任購車名義人，二人共同基於意圖
    為自己不法所有及不法利益之犯意聯絡，於民國九十二年一月二十九日，推由庚○○出面購買三菱汽車股份有限公司之中華ＣＲ２. ０ＨＢ６Ａ型、車號九八一
    七—ＦＤ號自用小客車，以設定動產抵押權予乙○○○商業銀行股份有限公司（
    下稱台新銀行）之方式，向不知情之台新銀行借貸新臺幣（下同）七十二萬元，
    而以此詐術致台新銀行誤認庚○○有以分期付款方式償付貸款之真意與能力因而
    陷於錯誤而撥付上開款項予汽車公司，庚○○為動產抵押之債務人，雙方簽訂車
    輛動產抵押契約書，約定借款金額為七十二萬元，設定本金最高限額一百零八萬
    元之抵押，並為動產登記作為上開借款及利息之擔保，總金額是九十一萬一千二
    百六十八元，借款清償方式係自九十二年二月二十七日起至九十五年一月二十七
    日止，每一月一期，分三十六期償還，每期給付二萬五千三百十三元，上開抵押
    車輛存放地為庚○○位於高雄市前鎮區○○○路一九五號四樓之一住處，庚○○
    只得依約占有使用，不得任意遷移、轉讓、出賣、出質或為其他處分。於九十二
    年一月三十日許，丙○○聯絡庚○○典當該車以籌款軋票，由庚○○前往高雄市
    ○○○路二九四號一樓之「正統當鋪」，將上開標的物以二十五萬一千元之代價
    ，出質典當予不知情之「正統當鋪」負責人辛○○，得款後交付丙○○，且僅繳
    交二期款項後，自九十二年四月二十七日起，即未再繳納，致台新公司追索無著
    受有損害。
二、庚○○、丙○○復承前揭犯意，於九十二年二月二十六日，亦由庚○○出面，向
    良京實業股份有限公司（下稱良京公司）以動產擔保交易附條件買賣之方式，購
    買福特六合Ｕ２０４－ＩＣＡ型車號ＺＯ—０二一一號自用小客貨車一輛，致良
    京公司陷於錯誤，誤認庚○○有以分期付款償付買賣價金之真意與能力，由良京
    公司以出賣人名義，將上開車輛出售並交付予庚○○，雙方並簽訂附條件買賣契
    約書，約定標的物之買賣價金頭期款為三萬四千元，其餘分期付款總價金為七十
    七萬六千六百四十元，分期款支付方式係自九十二年四月五日起至九十三年十二
    月五日止，雙月為一期，分十一期償還，每期即雙月五日給付三萬二千三百六十
    元，自九十四年一月五日起至九十六年二月五日止，每一月一期，分二十六期償
    還，每期即每月五日給付一萬六千一百八十元，標的物存放地為庚○○前開住處
    ，在價金未付清以前，標的物所有權仍屬良京公司所有，庚○○僅得依約占有使
    用，不得任意遷移、轉讓、出賣、出質或為其他處分。詎庚○○與丙○○取得上
    開標的物後，即於九十二年二月二十七日，亦由丙○○以公司急用款為由，由庚○○前往高雄市○○○路二九四號一樓之「正統當鋪」，將上開標的物以二十萬
    元之代價，出質典當予不知情之「正統當鋪」負責人辛○○，得款後復交付予丙○○，且僅繳交分期頭期款項，自九十二年四月五日起即拒不依約繳納第一期之
    分期款項，致良京公司追索無著受有損害。
二、案經台新銀行、良京公司訴由台灣高雄地方法院檢察署檢察官聲請簡易判決處刑
    暨移送併案審理。
    理  由
一、訊據被告庚○○固坦認有於上開時、地辦理購車貸款，未依約清償，即將上開車
    輛典當之事實，惟矢口否認有何違反動產擔保交易法及詐欺之犯行，辯稱：伊係
    受他人脅迫而簽約購車、典當車輛，伊非動產擔保交易法之債務人云云。經查：
（一）被告分別於上開時、地向分別告訴人台新公司以其所有車牌號碼九八一七—Ｆ
      Ｄ號自用小客車一輛，向台新銀行辦理七十二萬元之汽車貸款，並以動產擔保
      交易法所定動產抵押之方式，為台新銀行設定動產抵押權，以及向告訴人良京
      公司以動產擔保附條件買賣之方式購買車號ＺＯ—０二一一號自用小客貨車，
      約定標的物存放地均為被告位於高雄市前鎮區○○○路一九五號四樓之一住處
      ，惟被告未依約繳付前開分期款項，即分別於九十二年一月三十日、二月二十
      七將上開車輛出質於「正統當鋪」之事實，業據被告於偵查及本院審理供陳明
      確，核與告訴人之代理人劉志賢、李幸姬和證人即良京公司業務人員丁○○分
      別於偵查及本院審理指訴情節相符，另證人即「正統當鋪」負責人辛○○證稱
      ：「（問：九八一七—ＦＤ號、ＺＯ─０二一一號車子有無在你當舖典當過？
      ）兩部均有，九八一七號是三菱黑色、０二一一號是福特銀色，兩部先後都有
      拿來典當，時間先後我忘記了。典當的金額我忘記了。是被告來典當」等詞（
      見本院二審卷第一二一頁），此外，復有高雄市政府營利事業登記查詢資料、
      車輛動產抵押契約書、台新銀行汽車貸款申請書暨客戶基本資料表、汽車新領
      牌照登記書、附條件買賣契約書、外訪報告單等各乙份及高雄市監理處動產擔
      保交易登記證明書二紙、存證信函二份、外訪照片二幀附卷可稽。核與被告所
      稱將上開車輛均加以典當之事實相符。
（二）再者，被告於九十二年一月二十九日向告訴人台新銀行設定車輛動產抵押貸款
      ，旋即於翌日將抵押車輛典當得款二十五萬一千元，不到一個月內，又於同年
      二月二十六日向告訴人良京公司以動產擔保方式取得自用小客貨車，亦於隔日
      將該車典當得款二十萬元等情，業如前述，則被告以動產擔保及附條件買賣之
      方式取得二部自用小客車後，僅繳納部分貸款後，即未再繳納任何款項，並將
      所約定之標的物出質，且迄本院審理終結前止，亦未曾支付任何分期之款項，
      被告顯然無購車、清償貸款之真意甚明。被告另自承典當所得款項均交予丙○○處理，且與證人戊○○證稱：「（問：你有去當舖？）我是員工，是丙○○
      叫我去牽車走，我載丙○○去中台當舖，丙○○進去當舖」等語（見本院二審
      卷第一一三頁），證人甲○○更證稱：「（問：被告買車的情形？）通常是丙○○用電話聯繫，丙○○叫被告去買車，開會時我有聽到，有買一部三菱車（
      指車牌號碼九八一七—ＦＤ號自用小客車）、一部福特車（指車牌號碼ＺＯ—
      ０二一一號自用小客貨車），第一部車簽約的事我不清楚，第二部車簽約是找
      不相關的人作保證人」、「（問：你知道買車做何用？）剛開始丙○○都說公
      司要用車，後來才知道買車典當，丙○○都用臨時通知打電話叫我們做一些事
      ，我知道被告有接到丙○○的電話」、「（問：典當車子你有在場？）我有和
      被告去當舖，有一部黑色的車（指車牌號碼九八一七—ＦＤ號自用小客車），
      不記得是哪一部停在公司門口，丙○○緊急叫我和被告回來，我們三人一起去
      ，被告開車開到正統當舖去典當，典當了二十五萬或二十八萬，錢交給丙○○
      ，車子留在當舖，我們三人就離開，我不曉得車子事後有無回來」等語。是被
      告與丙○○就前開購車貸款細節、日後未能繳付分期付款，暨將車典當等情形
      ，顯有共同犯意之聯絡及行為分擔，且衡情被告與丙○○苟無不法所有之意圖
      ，自無於取得該貸款、自用小客貨車後，旋即將設定抵押之自用小客車及已設
      定附條件買賣之自用小貨車出質，且未以任何出質之價金繳納任何分期價金之
      理，承此，被告與丙○○均有詐欺之意圖至為灼然。
（三）按民法第九十二條所謂脅迫係指必其言語舉動有足以使被脅迫者發生恐怖心，
      致陷於不能不遵從之狀態，而為此言語舉動之人，亦必有使他人身體上或精神
      上受其壓迫發生恐怖心之故意之情形而言；又所謂被脅迫而為意思表示，係指
      因相對人或第三人以故意告以危害，致生死怖所為之意思表示而言，且此項脅
      迫必以不法之危害為限（最高法院五十年度台上字第七０七號判決、五十四年
      度台上字第二九五五號判決要旨參照）。被告固辯稱購車、貸款及典當車輛等
      上開行為均是受丙○○脅迫所為云云，然查：
    １被告於本院九十三年六月十五日準備程序庭另稱：「第一部車子（即車牌號碼
      九八一七—ＦＤ號自用小客車），簽訂動產抵押契約時未遭到脅迫，我的狀況
      正常，應該不需要傳訊林雅宜（即台新公司貸款承辦人員）。第二部車簽訂時
      有被脅迫」等語（見本院二審卷第五五頁），而證人即良京公司承辦人員丁○○於偵查中證稱：「（問：有無看到呂以脅迫方式強迫被告二人辦理買車手續
      ？）沒有」（見九十三年度他字第一０一七號偵卷第一七頁），於本院審理時
      復證稱：「（問：被告簽約時的神情？）沒有異常，被告和丙○○沒有談什麼
      事」等語，且證人即正統當鋪負責人辛○○亦證稱：「（問：被告有無提到為
      何典當？）我沒有問，他也沒有講（問：旁邊有無他人叫他說什麼話？）被告
      進來說要典當車子，錢拿了就走，錢都是拿給被告本人。」等語，可查得被告
      於貸款或購車簽約、典當當時並無顯現或對他人表示受有脅迫之情。雖證人甲○○另稱：「（問：你有聽到丙○○有恐嚇被告？）丙○○有說如果不配合，
      後果要被告自己負責，因為被告要幫陳金蓮處理債務，丙○○本來說要幫忙，
      後來丙○○說不配合，就自己處理」等語，然上開言詞核與恐嚇之言語無涉，
      被告又稱丙○○曾說要請伊吃子彈，然尚無其他證據證明丙○○確有為上開言
      語，被告自願與丙○○合夥成立公司以及考量自己之經濟情狀因而同意為前開
      購車、貸款及典當等事宜，其原因為何或與丙○○有何約定，均難遽認被告即
      有遭受脅迫致陷於不能不遵從之狀態。
    ２被告復供稱：「去典當時，我沒有提到丙○○叫我典當車子的事情，車子已經
      開去當鋪，丙○○要我和甲○○去當鋪，我沒有跟老闆多說什麼，也沒有去報
      案」（見本院二審卷第一一一頁）、「（問：買車後有無報警？）買車第一時
      間沒有報警，後來在三月初我去三民分局有報案，我說我要回公司處理事情，
      丙○○避不見面，我回不去，警員就說這是你們公司內部的事情，我沒有提到
      買車的事情。」等語（第一二六頁），至此，被告既一再堅稱受人脅迫，然卻
      未向警方或交易當時之第三者尋求協助，實與常理不符，是難採信。此外，被
      告指訴丙○○涉嫌強制罪部分，經臺灣高雄地方法院檢察署以九十二年偵字第
      二二四八一號不起訴處分確定，且經本院調取該署卷宗核閱屬實。從而，被告
      係以自由意志為本件犯行，應無疑義。
（四）綜上所述，被告前開所辯要屬事後卸飾之詞，不足採信。本件事證明確，被告
      犯行，洵堪認定。
二、按動產擔保交易法第三十八條雖明文限制以債務人為犯罪主體，惟若與債務人有
    共同實施之情形，依刑法第三十一條第一項規定以共犯論之，則得為該罪之犯罪
    主體（最高法院八十七年度台非字第二五一號判決參照）。核被告庚○○所為，
    係犯刑法第三百三十九條第一項之詐欺取財罪及動產擔保交易法第三十八條不法
    處分標的物罪。被告與丙○○間就上開犯行，有犯意聯絡及行為分擔，為共同正
    犯。雖丙○○非動產擔保交易之債務人，惟因與有動產擔保債務人身分之被告共
    同實施，依刑法第三十一條第一項之規定，仍以共犯論。又被告先後二次違反動
    產擔保交易法及詐欺取財之犯行，均時間緊接，方法相同，觸犯構成要件相同之
    罪名，顯均係基於概括犯意反覆為之，均依連續犯規定分別論以一罪，並依法加
    重其刑。被告所犯上開二罪之間，有方法結果之牽連關係，依刑法第五十五條之
    規定，應從一重之詐欺取財罪處斷。至「犯罪事實欄一」之詐欺取財犯行及「犯
    罪事實欄二（移請併辦）」之詐欺取財、不法處分標的物之犯行，雖未經公訴人
    起訴，惟此部分與公訴人起訴之「犯罪事實欄一」不法處分標的物部分，有牽連
    犯、連續犯之裁判上一罪關係，本院自得併予審判。
三、原審以被告所為係違反動產擔保交易法第三十八條之不法處分標的物罪，量處有
    期徒刑肆月，如易科罰金，以參佰元折算壹日，固非無見。然查，原審未予審究
    ：（一）被告於「犯罪事實欄一」中之詐欺取財犯行，且與公訴人起訴之部分有
    牽連犯之關係；（二）「犯罪事實欄二」之被告不法處分標的物及詐欺取財犯行
    與公訴人起訴部分有連續犯、牽連犯之關係，屬於裁判上一罪；（三）被告與丙○○就上開犯行均有犯意聯絡與行為分擔，為共同正犯等，均有未洽。
四、被告以其所為均係受他人脅迫而提起上訴，固無理由，業如前述，然原判決既有
    上開未當之處，自應由本院撤銷改判。爰審酌被告與共犯為圖汽車價款以為公司
    資金調度之用，竟詐欺台新銀行、良京公司，進而違反動產擔保交易契約，未依
    約付清價款即將標得物任意典當取款花用，致告訴人等追索無著而受損害，惡性
    非輕，惟念其並無前科紀錄，有臺灣高雄地方法院檢察署刑案資料查註紀錄表及
    臺灣高等法院被告全國前案紀錄表各一份在卷可參，素行尚稱良好，且犯後坦承
    部分犯行，及尚未與告訴人等達成和解等一切情狀，量處如主文第二項所示之刑
    ，並諭知易科罰金之折算標準，以資懲儆。
據上論斷，應依刑事訴訟法第四百五十五條之一第一項、第三項、第三百六十九條第
一項前段、第三百六十四條、第二百九十九條第一項前段，動產擔保交易法第三十八
條，刑法第十一條前段、第二十八條、第三十一條第一項、第五十六條、第三百三十
九條第一項、第五十五條、第四十一條第一項前段，罰金罰鍰提高標準條例第一條前
段、第二條，判決如主文。
本案經檢察官己○○到庭執行職務。
中      華      民      國    九十三    年    十一      月      十八    日
                                  臺灣高雄地方法院刑事第四庭
                                    審判長法  官  簡  志  瑩
                                          法  官  呂  憲  雄
                                          法  官  楊  佩  蓉
右正本證明與原本無異。
不得上訴。
                                          書記官  陳  南  瑜
中    華    民    國      九十三      年      十一      月      十八   日
附錄本判決論罪科刑法條全文
刑法第三百三十九條第一項：
意圖為自己或他人不法之所有，以詐術使人將本人或第三人之物交付者，處五年以下
有期徒刑、拘役或科或併科一千元以下罰金。
動產擔保交易法第三十八條
動產擔保交易之債務人，意圖不法之利益，將標的物遷移、出賣、出質、移轉、抵押
或為其他處分，致生損害於債權人者，處三年以下有期徒刑、拘役或科或併科六千元
以下之罰金。
